【裁判字號】    98,台上,6157
【裁判日期】    981022
【裁判案由】    違反貪污治罪條例
【裁判全文】
最高法院刑事判決            九十八年度台上字第六一五七號
上  訴  人  甲○○
                    （
選任辯護人  李傳侯律師
            王志傑律師
上列上訴人因違反貪污治罪條例案件，不服國防部最高軍事法院
中華民國九十八年八月十七日上訴審判決（九十八年度上重訴字
第二號，起訴案號：國防部高等軍事法院檢察署九十七年度偵字
第四二號），提起上訴，本院判決如下：
    主  文
原判決撤銷，發回國防部最高軍事法院。
    理  由
本件原判決撤銷初審之科刑判決，改判論處上訴人甲○○公務員
對於違背職務之行為，收受賄賂及不正利益罪刑（有期徒刑十二
年，褫奪公權五年），固非無見。
惟按：（一）、有罪判決書應記載犯罪之事實，舉凡犯罪之時間
、地點、方法、態樣，以及其他與適用法律有關之事項，均應為
詳實之記載，始足為適用法律之依據。本件原判決事實欄記載：
「甲○○（上訴人）……，且基於洩漏及交付中華民國國防以外
秘密之犯意，先於民國九十七年五月六日，指示該組採購官邱文
賓中校，向該處工程營產組林于淳上尉詢知該部遴選薦報之『新
開營區整建工程』評選審查委員名單，並於……，洩漏予林民之
助理丁顗慈，再由丁女轉知林治崇為其評估備標所用」等語（見
判決第三頁第十四至十九行）。並於理由說明上訴人因洩漏上開
國防以外之秘密，違背職務，收受顧問費、皮包、出國旅遊費及
婚宴尾款，所為係犯貪污治罪條例第四條第一項第五款之罪等情
（見原判決第三十頁）。惟國防部後備司令部（以下稱後備部）
後勤處針對「新開營區整建工程」薦報之「採購評選委員」（原
判決誤為「評選審查委員」）名單，包含「專案管理及監造委託
技術服務」及「規劃設計委託技術服務」兩案，兩案之薦報名單
雖無不同，但係分別於九十七年四月二日及同年四月三日函報國
防部軍備局採購中心，此有各該函文及候選名冊可查（見偵１卷
第七二、七三、一六０、一六一頁）。原判決泛指上訴人洩漏「
新開營區整建工程」評選審查委員名單云云，係何所指，並不明
確，且影響犯罪事實之確定，於法自有未合。其次，原判決事實
欄記載：「（上訴人）復於九十七年六月九日利用該部後勤處工
程營產組送會『新中營區整建工程』委託規劃工作計畫案之機會
，私自影印於招標前應予保密之『新中營區整建委託規劃說明書
』、『委託規劃工程說明書』、『經費明細表』等三項資料，以
密封信件透過丁顗慈交付予林治崇為其評估備標所用」等語（見
原判決第三頁第十九至二三行）。然徵諸卷內資料，僅有「『新
中營區整建工程』委託規劃工作計畫說明書」、「『新中營區整
建』委託規劃服務經費明細表」及「『新中營區整建』委託規劃
作業說明書」，後二文件且分別係前者之附錄１、２，此有後備
部後勤處宋增祥於九十七年六月十六日之簽呈暨所附之前開文件
可稽（見偵７卷第二、三、十二至三十五頁），法務部調查局於
九十七年九月二十二日扣案之文件亦同（見偵６卷第一四三頁以
下）。原判決事實欄所載上訴人交付予林治崇之文件，與前述卷
內資料是否不同？是否另有依據？抑僅係誤載？尚有未明，亦已
影響事實之確定，本院自無從為法律適用當否之判斷。（二）、
公務員違背職務收受賄賂罪，「交付賄賂」者與「收受賄賂」者
各有其目的，而處於對向關係；惟交付賄賂者須係出於對公務員
違背職務行為行賄之意思；而公務員主觀上，亦有收受賄賂以為
違背職務行為報酬之意，亦即各方須有對立意思之明示或默示之
合致，始足當之。原判決事實欄記載：「林民（即林治崇）遂基
於交付賄賂及不正利益予甲○○（上訴人），而使鍾員於其職務
範圍內，持續踐履交付軍事工程招標文件、資訊等賄求目的之犯
意，而與被告（上訴人）甲○○雖明知林治崇係以上揭仲介軍事
工程為業，竟萌生違背職務上之行為，收受林民交付賄賂及不正
利益之單一犯意合致，林民遂以顧問費名……」（見原判決第二
頁第十四至十八行）。似認林治崇交付賄賂及不正利益予上訴人
之目的，在使上訴人於其職務範圍內，交付軍事工程招標文件及
資訊。此與原判決認定上訴人係違背職務上之行為，而收受林治
崇交付之賄賂及不正利益，似無前述對立意思之合致。果如此，
能否成立違背職務收受賄賂罪，即非無疑。且原判決之事實記載
與理由說明，亦有不相一致之違法。（三）、證據之證明力，由
法院本於確信自由判斷。但不得違背經驗法則或論理法則，刑事
訴訟法第一百五十五條第一項定有明文。又公務員違背職務所收
受之賄賂，固包含各種名義之變相給付；其違背職務之行為與收
受賄賂孰先孰後，於對價關係之存在與否，亦不生影響；然仍以
違背職務之行為與收受賄賂間，具有對價之關係存在為其前提。
原判決事實欄記載：林治崇為拉攏與上訴人之關係，得悉上訴人
對女友關家怡頗為疼愛，為投上訴人所好，俾利日後順利取得軍
事工程文件及資訊，乃於九十六年三月間及同年八月二十四日，
相繼賄贈上訴人GUCCI 牌皮包二個，價值合計新台幣（下同）七
萬四千五百元，以供被告（上訴人）贈予關家怡（見原判決第二
、三頁），並於理由說明上訴人收受之該二皮包，係具對價關係
之賄賂（見原判決第二六、二七頁）。然林治崇供稱：「（你為
何要給他GUCCI包？）因為鍾員問我是否有認識GUCCI的廠商，我
說有，之後我就交給我助理去處理，當二個包包送給鍾員時，他
曾想要拿錢給我助理，但是我主動透過助理跟他表示，沒關係，
這部分算是我個人的心意，後來鍾員覺得不好意思，有回贈我一
支萬寶龍的鋼筆。」（見第一審卷第一三０頁）。此與上訴人所
述：收受林治崇助理轉贈二個GUCCI 牌皮包，第一次本要給林治
崇三萬元，但對方不收，第二次有回贈價值一萬元之萬寶龍鋼筆
等語（見第一審卷第一八三頁），並無不同。原判決雖以回贈鋼
筆之價值與二皮包顯不成比例，認上訴人所辯非賄賂不可採信。
然禮尚往來，林治崇第一次贈送皮包，上訴人擬付款未果；於第
二次再送後，即以鋼筆回贈，頗合民間交際常情。至於回禮應占
贈禮之比例若干始不失禮，應與交情、關係甚至利害之深淺有關
，難有定論，惟若上訴人確以一萬元價值之鋼筆回贈屬實，是否
仍不成比例，尚非無疑。且林治崇與上訴人間，若已先有行賄、
收賄之對立意思合致，則上訴人於收受皮包後以上開鋼筆回贈，
反不合常情。林治崇究係以一般拉攏、討好上訴人之目的而贈送
上開皮包，抑包含於上開行賄、收賄之對立意思合致之範圍內，
即有進一步究明之必要。原判決僅以贈禮與回禮之價值顯不相當
為由，認為係賄賂，難謂合於經驗法則。（四）、犯罪行為若因
程度之不同或實施該行為之過程先後有別；且在通常情形下，犯
罪之完成須經過各不同階段，而各階段之犯罪行為，又均為法律
規定應予評價處罰者，固無就各階段之行為均予論罪之必要。然
若二以上之行為，法律各有處罰規定，而彼此間不必然有前、後
階段，或全部、一部之關係，甚或僅有方法與結果之關係，即應
分別評價，不能逕認其中之一行為，為他行為之階段行為或部分
行為，而不予論罪。否則即有適用法則不當之違法。原判決於論
罪理由說明：「（上訴人）將職務上知悉之薦報評選審查委員名
單及軍事工程文件輾轉交付丁顗慈轉交林治崇之行為，已分別構
成陸海空軍刑法第七十六條第一項第二款、刑法第一三二條第一
項『公務員洩漏中華民國國防以外之秘密』罪及『公務員交付中
華民國國防以外之秘密』罪，而被告（上訴人）……收受林治崇
交付之十九次顧問費，……及收受林治崇賄贈之GUCCI 牌皮包…
…，並由林民代被告（上訴人）支付女友關家怡及其親友出國旅
遊費用……，且代被告（上訴人）支付女友關家怡胞妹關家祺之
婚宴費尾款，其多次收受賄賂及不正利益犯行，各階段時間緊接
，所犯構成要件相同，顯係基於單一犯意反覆為之，其所侵害之
法益仍屬一個，祗成立單純一罪，應依接續犯論以陸海空軍刑法
第七十六條第一項第二款、第二項、貪污治罪條例第四條第一項
第五款『公務員對於違背職務之行為，收受賄賂及不正利益』一
罪」等情（見原判決第三十頁）。似認上訴人本件所為係犯洩漏
、交付國防以外秘密及違背職務收受賄賂等罪。詎其又說明：「
被告（上訴人）違背職務屬前階段行為，收受賄賂屬後階段行為
，前階段之違背職務行為應為『違背職務收受賄賂及不正利益』
構成要件之一部，僅論以後階段『違背職務收受賄賂及不正利益
』之罪即足以包括處罰前階段之犯行，故此前階段違背職務之『
洩漏國防以外之秘密』及『交付國防以外之秘密』行為，即屬『
與罰之前行為』，尚無再獨立以刑法非價之必要，是本案逕論以
『公務員對於違背職務之行為，收受賄賂及不正利益』罪」等情
。原判決先論上訴人犯洩漏、交付國防以外秘密及違背職務收受
賄賂等罪；又謂上訴人洩漏、交付國防以外秘密之違背職務行為
係違背職務收受賄賂罪之前階段行為、一部行為，不必另予刑罰
之評價，其理由說明，已有前後不一之矛盾。且公務員違背職務
收受賄賂，其違背職務之方法多端，洩漏、交付國防以外秘密或
為其中之一；但通常情形下，其與收受賄賂間，不必然有前、後
階段或構成要件全部、一部之關係。況依原判決事實欄之記載，
上訴人收受林治崇交付之顧問費時間為九十五年十二月十八日至
九十七年七月間；而其洩漏名單、交付機密文件之時間係在九十
七年五月七日及同年六月九日之後（見原判決第二、三頁）。果
如此，原判決理由說明上訴人違背職務洩漏名單、交付機密文件
係前階段行為，收受賄賂係後階段行為等情，即與前揭事實欄之
記載不一致。依上所述，若原判決事實記載無訛，上訴人似係以
洩漏、交付國防以外秘密為方法，以達其收受賄賂之目的，而有
牽連關係，究難謂有何前、後階段或全部、一部之關係。原判決
此部分之適用法則，難謂允當。以上或為上訴意旨所指摘，或為
本院得依職權調查之事項，應認有發回更審之原因。原判決肆、
不另諭知無罪部分，基於審判不可分原則，應一併發回。
據上論結，應依軍事審判法第二百零六條第一項、第一百九十九
條、刑事訴訟法第三百九十七條，判決如主文。
中    華    民    國  九十八  年    十    月  二十二  日
                      最高法院刑事第五庭
                          審判長法官  陳  正  庸
                                法官  林  秀  夫
                                法官  宋      祺
                                法官  陳  祐  治
                                法官  林  瑞  斌
      本件正本證明與原本無異
                                      書  記  官
中    華    民    國  九十八  年    十    月  二十七  日
                                                     R


司法院資訊處製作；財團法人民間司法改革基金會備份。
